臺灣苗栗地方法院民事判決　　　　　94年度訴字第117號
原　　　告　丙○○
被　　　告　苗栗縣頭份鎮公所
法定代理人　甲○○
訴訟代理人　乙○○
　　　　　　丁○○
上列當事人間請求返還土地等事件，本院於民國94年6月3日言詞
辯論終結，判決如下：
    主  文
原告之訴駁回。
訴訟費用由原告負擔。
    事實及理由
一、原告起訴主張：原告為苗栗縣頭份鎮○○段○ ○段319 地號
    ，面積46平方公尺，及同段316 地號，面積34平方公尺土地
    （下稱系爭土地）之地上權人，權利範圍共2/4 ，其中權利
    範圍1/4 之地上權，係於民國42年間因設定取得，另權利範
    圍1/ 4之地上權，則係於76年間自訴外人黃桂彬處受讓取得
    。詎被告於83年間出售系爭土地時，就原告自黃桂彬處取得
    之1/4 地上權部分，未依土地法第104 條規定通知具有優先
    購買權之原告，則被告之買賣契約自不得對抗原告；又黃桂
    彬向被告購買系爭土地應有部分1/4 ，其價款實為原告所繳
    納，黃桂彬並已出具切結書說明上情，而當時原告已交代張
    志恆代書，要求將黃桂彬部分更改買受人為原告，惟經代書
    轉達於被告，被告則謂黃桂彬有租約，仍應由其登記應有部
    分1/4 ，致原告僅取得系爭土地應有部分1/4 ，另黃桂彬則
    仍登記取得應有部分1/4 ，因上述登記情形與事實不符，爰
    訴請被告應將系爭土地應有部分各1/4 ；及316 地號土地上
    建號805 即門牌號碼苗栗縣頭份鎮○○路20號房屋，應有部
    分1/4 ，移轉登記與原告。並聲明：被告應將坐落苗栗縣頭
    份鎮○○段○ ○段319 地號，面積46平方公尺，及同段316
    地號，面積34平方公尺，應有部分各1/4 ；暨上開316 地號
    土地上建號805 即門牌號碼苗栗縣頭份鎮○○路20號房屋，
    應有部分1/4 ，移轉登記與原告等語。
二、被告則以：系爭土地原係原告與黃桂錦、黃桂垣、黃桂彬等
    4 兄弟向被告承租，並設定地上權，至於316 地號上建號80
    5 之建物，於36年間即已興建完成，為原告及其他兄弟所有
    ，並非被告出售之標的。又原告除為系爭土地之地上權人即
    優先購買權人外，同時為買受人，是被告於出售系爭土地予
    原告時，原告早已認識出賣之事實，並同意買受，則被告自
    無再以書面通知原告行使優先購買權之必要等語，資為抗辯
    。並聲明：求為判決駁回原告之訴。
三、查原告於42年間以收件字號南地所字第000412號，以設定為
    原因，取得系爭土地權利範圍1/4 之地上權，嗣於76年間再
    以收件字號頭地所字第004703號，自黃桂彬處受贈權利範圍
    1/4 之地上權，合計其地上權權利範圍為2/4 ；又被告於78
    年6 月25日與原告及黃桂錦、黃桂垣、黃桂彬等4 人訂立土
    地買賣契約書出售系爭土地，並於83年3 月23日將系爭土地
    移轉登記予上開4 人，每人各取得應有部分1/4 等事實，為
    兩造所不爭，並有原告提出之土地登記謄本及被告提出之土
    地買賣契約書在卷為證（見卷第47至50頁、第53頁），另經
    本院依職權向苗栗縣頭份地政事務所調取系爭土地電腦前後
    之土地登記謄本核明屬實（見卷第67至89頁），堪信為真實
    。
四、惟原告主張被告於83年間出售系爭土地時，就原告自黃桂彬
    處取得之權利範圍1/4 地上權部分，未依土地法第104 條規
    定通知具有優先購買權之原告，則被告之買賣契約自不得對
    抗原告；又黃桂彬向被告購買系爭土地應有部分1/4 ，其價
    款實為原告所繳納，當時原告已交代張志恆代書，要求將黃
    桂彬部分更改買受人為原告，惟經代書轉達於被告，被告謂
    黃桂彬有租約，仍應由其登記應有部分1/4 ，致原告僅取得
    系爭土地應有部分1/4 ，另黃桂彬則仍登記取得應有部分1/
    4 ，爰請求被告應將上開黃桂彬部分應有部分1/4 移轉登記
    予原告等情，則為被告所否認，並以前揭情詞置辯。經查：
  (一)被告早於83年3 月23日即已將系爭土地移轉登記予原告及黃
    桂錦、黃桂垣、黃桂彬等4 人，各取得應有部分1/4 ，有本
    院依職權向苗栗縣頭份地政事務所調取之電腦前後土地登記
    謄本在卷足憑（見卷第67至89頁），則被告已非土地所有權
    人，原告仍訴請被告應移轉應有部分1/4 ，自非正當，已難
    准許。
  (二)次按基地出賣時，地上權人、典權人或承租人有依同樣條件
    優先購買之權。出賣人未通知優先購買權人而與第三人訂立
    買賣契約者，其契約不得對抗優先購買權人，土地法第104
    條第1 項前段、第2 項後段固定有明文。惟按上開所謂之優
    先購買權，係指於所有人將其基地或房屋出賣與「第三人」
    時，始有其適用，倘所有人係將基地或房屋出賣予優先購買
    權人，自無再將出賣條件通知優先購買權人即買受人之必要
    。本件原告為系爭土地之地上權人即優先購買權人，同時為
    買受人之情，已如前述，則被告於83年間將系爭土地出賣予
    原告與黃桂錦、黃桂垣、黃桂彬等4 人時，揆諸前揭說明，
    自無再行通知原告行使優先購買權之必要。是縱原告擁有權
    利範圍2/4 之地上權，被告亦無再行通知之必要。再者被告
    更無按照原告取得地上權之次數或權利範圍，分別通知其行
    使優先購買權之義務。從而原告主張被告於83年間出售系爭
    土地時，就原告自黃桂彬處取得之權利範圍1/4 地上權部分
    ，未依土地法第104 條規定通知具有優先購買權之原告，被
    告之買賣契約不得對抗原告云云，自非有據，不足採信。
  (三)再按被告於78年6 月25日與原告及黃桂錦、黃桂垣、黃桂彬
    等4 人訂立土地買賣契約時，並未約定被告應按每人應有部
    分1/4 辦理移轉登記，有上開土地買賣契約書在卷可稽（見
    卷第53頁），足徵上開買賣雙方嗣後於83年間按每人應有部
    分1/4 辦理移轉登記，應係基於原告與黃桂錦、黃桂垣、黃
    桂彬等4 人間之內部約定而為登記，被告充其量僅係基於便
    民原則，配合買方之內部約定而為辦理，尚難認被告因此即
    負有按買方內部約定而為登記之義務。從而本件關於黃桂彬
    應有部分1/4 之價款縱為原告所支付，亦屬原告與黃桂彬間
    之爭議，要與被告無涉。是以原告主張被告應將系爭土地應
    有部分2/4 移轉登記予原告，茲被告僅移轉其中應有部分1/
    4予原告，爰請求被告再將系爭土地應有部分各1/4移轉登記
    予原告云云，亦屬無據，不應准許。
五、又坐落於316 地號上建號805 即門牌號碼苗栗縣頭份鎮○○
    路20號房屋，經查係於38年10月15日辦理建物第一次登記，
    並於42年及68年間，分別由原告及黃桂錦、黃桂垣、黃桂彬
    取得所有權，應有部分各1/4 ，有上開建物登記謄本在卷可
    考（見卷第51頁），足徵上開建物本為原告及其他兄弟所有
    ；又被告於78年6 月25日與原告及黃桂錦、黃桂垣、黃桂彬
    等4 人訂立之土地買賣契約書，亦僅係就系爭土地成立買賣
    ，並不包含上開建物在內，是原告訴請被告應將上開建物應
    有部分1/4移轉登記予伊，亦非有據。
六、綜上所述，被告既已非系爭土地所有權人，則原告訴請被告
    應將系爭土地應有部分1/4 移轉登記予原告，已屬無據；又
    原告雖為系爭土地地上權人，而有優先購買權，惟其同時亦
    為買受人，是被告自無再將出賣條件通知原告之必要，原告
    主張系爭土地之買賣不得對抗原告，不足為取。從而原告請
    求被告應將坐落苗栗縣頭份鎮○○段○ ○段319 地號，面積
    46平方公尺，及同段316 地號，面積34平方公尺，應有部分
    各1/4 ；暨上開316 地號土地上建號805 即門牌號碼苗栗縣
    頭份鎮○○路20號房屋，應有部分1/4 ，移轉登記與原告，
    核非有據，應予駁回。
七、本件事證已臻明確，兩造其餘攻擊防禦方法及所提證據，於
    本件判決結果不生影響，爰不一一論述，附此敘明。
八、據上論結，本件原告之訴為無理由，依民事訴訟法第78條，
    判決如主文。
中　　華　　民　　國　　94　　年　　6 　　月　　17　　日
                  民事庭      法　官　黃佩韻
以上正本係照原本作成。
如不服本判決，應於送達後20日內向本院提出上訴狀（須附繕本
）。
中　　華　　民　　國　　94　　年　　6 　　月　　17　　日
                              書記官　黃雅琦
